臺灣士林地方法院刑事判決　　　　　　　 93年度易字第295號
公　訴　人　臺灣士林地方法院檢察署檢察官
被　　　告　丁○○
上列被告因傷害等案件，經檢察官提起公訴（92年度偵字第8238
號），本院判決如下：
    主  文
丁○○連續傷害人之身體，處拘役伍拾日，如易科罰金以佰元
折算壹日；又損壞他人之電視機，足以生損害於他人，處拘役貳
拾日，如易科罰金以佰元折算壹日。應執行拘役陸拾日，如易
科罰金以佰元折算壹日。
    事  實
一、緣丁○○前向丙○借款，雖已勉力償還本息，惟因經濟狀況
    欠佳，迄民國92年間止尚有新台幣（下同）800,000 元之欠
    款未償，前已取得丙○之承諾，應允緩期清償。嗣丁○○於
    92年7 月18日晚間7 時許，與丙○之子甲○○於其台北市○○街8 巷4 號2 樓家中共飲啤酒，又論及丙○與丁○○之金
    錢借貸債務關係，丁○○復又經甲○○轉知催討，心生不滿
    ，遂與甲○○於飲酒畢後（均未達精神耗弱之程度），於同
    日晚間8 時42分許至丙○台北市○○區○○路2 段60巷13號
    住處理論，甲○○則跟隨丁○○身後稍後返回。詎丙○見丁○○一進客廳，又質疑丁○○欠債仍不還款，2 人遂起口角
    爭執，丁○○竟即基於普通傷害之概括犯意，先接續以徒手
    毆打丙○前胸部數次，致丙○受有前胸部、右側鎖骨下方皮
    下瘀血約5 ×5 公分之傷害；丁○○復又基於毀損之故意，
    持丙○上址住處電視機上方之牛角飾品重擊電視機螢幕，致
    電視機之螢幕破裂損壞。適丙○之子甲○○跟在丁○○身後
    返回，見其母被毆，電視機復被砸毀，心生氣憤，又見丁○○仍手持牛角，因恐丁○○再執牛角砸毀器物，即與丁○○
    搶奪牛角，丁○○並進而與甲○○互毆並均跌倒在地，其間
    丁○○並承前傷害之概括犯意，徒手毆擊甲○○臉部，致甲○○受有左眼下眼皮內側約0.3 ×0. 1公分、0. 5×0.2 公
    分、0.3 ×0.3 公分各3 處擦傷等傷害；丁○○亦因而受有
    左眉外上方裂傷約4.5 公分長、1 公分深，左手肘擦傷約3
    ×0.1 公分、右食指裂傷約1 ×0.1 公分之傷害。丁○○與
    甲○○跌倒在地後，丁○○先行起身向丙○表示：「我欠妳
    錢，但妳不能打我，或是罵我父母」等語，甲○○即趁隙進
    入房內取出刀柄約11公分長、刀刃約21公分長之刀子1 把，
    返至客廳，自丁○○右後方欲攻擊丁○○，丁○○即以右手
    接擋，觸及刀尖，為免衝突加劇，並搶下尖刀丟擲在旁，惟
    丁○○之右手掌已因而受有約2 公分長、1 公分深之裂傷，
    並即開始流血（甲○○所涉傷害部分，業經不起訴處分確定
    在案）。丁○○深恐自己遭遇不測，隨即奪門而出，適在出
    門口不遠處，巧遇正要回家之丙○之子乙○○，驚恐之虞，
    遂於奔出逃逸之間出手打乙○○臉部1 巴掌（並未成傷）後
    逃逸。
二、案經丙○、甲○○分別訴由台北市政府警察局士林分局報告
    台灣士林地方法院檢察署檢察官偵查起訴。
    理  由
一、訊據被告丁○○就其於92年7 月18日晚間8 時42分許，在台
    北市○○區○○路2 段60巷13號丙○住處，徒手造成甲○○
    受有左眼下眼皮皮內側約0.3 ×0.1 公分、0.5 ×0.2 公分
    、0. 3×0.3 公分各3 處擦傷之傷害等情坦承不諱，惟辯稱
    其所以徒手造成甲○○上揭傷勢情形，係因甲○○持1 支刀
    柄約11公分長、刀刃約21公分，全長約32公分之刀子攻擊伊
    ，伊右手也因而受傷，伊是正當防衛才傷及告訴人甲○○；
    至丙○受有前胸部、右側鎖骨下方皮下瘀血約5 ×5 公分之
    傷害，伊不知是否伊造成，甲○○與丙○也常吵架；而電視
    機係伊與甲○○爭奪牛角時，甲○○突然鬆手，不慎砸到電
    視機，伊並無毀損故意云云。
二、經查，被告自白於前揭時、地，徒手造成甲○○前揭傷害，
    除據甲○○、丙○迭於偵查中指訴甲○○前揭傷害確係被告
    徒手造成等語可以佐證外（丙○92年9 月18日偵訊筆錄、甲○○92年9 月30日偵訊筆錄，8238號卷第41頁參照），尚有
    甲○○92年7 月18日台北市立陽明醫院甲種診斷書1 紙，載
    明：「主訴被毆，要求驗傷」，「左眼下眼皮內側3 處擦傷
    各約為0.3 ×0.1 公分、0.5 ×0.2 公分、0.3 ×0.3 公分
    」（8238號卷第13頁參照）可以為證；至丙○上址住處之電
    視機確於前揭時、地損壞之事實，除據被告陳明外，亦有證
    人丙○之證述、現場採證照片4 幀在卷可稽（偵卷第14頁、
    第15頁參照），被告有關係伊徒手造成甲○○之傷勢，及當
    日電視機於爭執後即生毀損結果之陳述，可以採信。
三、被告固於本院審理時，矢口否認丙○上揭傷害係伊造成，辯
    稱甲○○傷勢係正當防衛、電視機係伊與甲○○搶奪牛角時
    ，不慎砸毀，伊無毀損之故意云云。惟查：
(一)被告丁○○於前揭時、地徒手毆打丙○胸部成傷，之後又持
    電視機上之牛角，砸毀電視機螢幕等情，業據丙○於偵訊及
    本院審理時迭為一致之證述，略以：「他往我胸口打一拳我
    就倒地了，我有糖尿病，走路不便」（92年10月30日偵訊筆
    錄，8238號卷第63頁參照）、「被告是一進門就打我，是用
    拳頭打我胸部」、「被告是先打我以後，再用我家裡的牛角
    用砸的砸毀電視」、「是拿起牛角就砸，不知道是用牛角的
    尖端還是鈍端砸的」（本院94年6 月9 日審判筆錄第3 頁至
    第5 頁綜合參照）；而丙○所受傷害（前胸部、右側鎖骨下
    方皮下瘀血約5 ×5 公分），復與丙○所證被告丁○○係徒
    手直接毆擊胸部等情，相互核符，則丙○上揭所指既前後大
    致相符，又與客觀事證無違，確有可信之依據。
(二)被告丁○○雖辯稱不知丙○傷勢如何造成，當時是丙○打伊
    1 巴掌，一直罵伊及伊母親，用農民曆、塑膠椅丟伊，伊均
    未出手云云；而甲○○跟伊進門，就自右後方抓住伊，以右
    手毆打伊臉部，伊掙脫開後，把甲○○推倒，甲○○就倒在
    放電話之茶几處，伊也有撞到，接著伊就與甲○○2 人在地
    上扭打，伊徒手打到甲○○臉部，甲○○的傷就是此時2 人
    互毆造成的，甲○○且因此倒地；之後伊站起來向告訴人丙○說：「我欠妳錢，但妳不能打我，或是罵我父母」，接著
    伊就聽到告訴人甲○○講台語說「幹，給你死」，並從後方
    攻擊，伊以右手接擋，發現是刀，伊雖然將刀搶下丟掉，但
    右手掌就流血；後來甲○○又去拿電視機上方牛角，伊與甲○○就爭奪牛角，甲○○鬆手，牛角就砸到電視（本院93年
    5 月26日準備程序筆錄參照）。則依被告丁○○所供，伊進
    門後均未毆打丙○，亦未持牛角砸毀電視、甲○○當日跟在
    被告稍後同入家門，就立即對於被告採取攻擊行動，嗣後2
    人即扭打在地，後來甲○○倒地且受傷之後，始又從房內拿
    刀出來，等伊搶下刀子右手掌受有傷害之後，甲○○又持牛
    角攻擊伊，伊與甲○○爭奪牛角時，牛角不慎擊破電視機螢
    幕。則對照證人甲○○、丙○就當時情形之證述，顯與被告
    丁○○所供於：(1)被告丁○○是否進門即動手毆打丙○並持
    牛角砸毀電視，(2)甲○○有無與丁○○互毆，繼而持刀攻擊
    被告丁○○，(3)甲○○回家時有無見聞丁○○毆打丙○、砸
    毀電視機等節大相逕庭，即有究明之必要。經查：
  １就甲○○有無與丁○○互毆，繼而持刀攻擊被告丁○○乙節
    ，本院審酌：(1)被告丁○○案發後，隨即前往台北市立陽明
    醫院急診就診（就診時間載明：「92年7 月18日晚間10時56
    分」），其驗傷結果顯示，被告所受傷害係：左眉外上方裂
    傷，約4.5 公分長、1 公分深，右手掌裂傷約2 公分長、1
    公分深。左手肘擦傷約3 ×0.1 公分、右食指裂傷約1 ×
    0.1 公分（丁○○台北市立陽明醫院甲種診斷書，偵卷第37
    頁參照，詳細病例附本院卷），當日丁○○亦在丙○家中流
    血（偵卷第55頁、第58頁照片參照、證人甲○○本院94年6
    月9 日審判筆錄13頁參照），則被告丁○○所受傷害與丙○
    、甲○○所受傷害相互比較，被告丁○○所受之傷勢顯然較
    為嚴重。(2)告訴人丙○、甲○○就被告丁○○在台北市○○
    區○○路2 段60巷13號丙○住處受傷、且還流血等情均不否
    認（92年9 月30日偵訊筆錄，偵卷第42頁、本院94年6 月9
    日審判筆錄第13頁），此節復有現場照片4 幀在卷可稽（偵
    卷第55頁、第58頁分別參照），益徵被告丁○○上開傷害確
    係上揭時、地與丙○發生爭執後所致。(3)再就被告丁○○受
    傷之原因，證人丙○、甲○○固均證稱係被告丁○○持牛角
    砸毀電視機時，被電視機螢幕破碎玻璃噴到，當時被告丁○○且就站在電視機前面（本院94年6 月9 日審判筆錄第7 頁
    、第8 頁、第11頁分別參照），惟觀之現場照片（偵卷第14
    頁、第55頁至第58頁參照），損壞之電視機螢幕及地上之電
    視機螢幕破裂玻璃破片，均未見血跡，反而在沙發旁、大門
    口，明顯可見丁○○之血跡（甲○○本院94年6 月9 日審判
    筆錄第13頁參照），則證人丙○、甲○○前開所證甲○○並
    未與丁○○互毆云云，因與客觀事證不符，所證已堪置疑。
    (4)再為調查被告受傷最重之右手掌傷口成因，經本院依職權
    函詢台北市立陽明醫院，據其檢陳被告丁○○之病歷資料，
    並就丁○○病情分別由急診醫學科、整型外科主治醫師說明
    略以：「陳君於民國92年7 月18日急診求診，同年7 月31日
    、8 月6 日、9 月17日於門診求診，依傷口情況應為利器所
    致，但無法判斷為何種利器，陳君當時症狀應有傷及右手神
    經，已建議陳君接受神經傳導檢查，作為客觀的判斷」、「
    患者之傷勢應為利器所傷，至於為刀子或玻璃所傷，實難判
    斷，因傷口為較深之傷口，故肌肉層、神經受損之機率極高
    ，雖目視下無法看到神經之斷端，仍須視日後追蹤時，依症
    狀判定或追蹤時做進一步神經傳導檢查，才能有進一步判斷
    」（台北市立陽明醫院93年6 月23日北市陽醫歷字第093604
    78300 號函參照），其中急診科主治醫師已具體依所見傷勢
    情形，判斷被告丁○○之右手掌傷勢確係利器所致；況且，
    被告丁○○右手掌傷口既深，倘係電視螢幕破碎之玻璃碎片
    受力反激噴起，當不致造成如此深之傷口，由此益徵證人丙○、甲○○所證並未與丁○○互毆等情，當係避重就輕之詞
    。(5)再證人甲○○就自己左眼下眼皮內側3 處擦傷之成因，
    先是證稱係被告徒手毆打所致（92年9 月30日偵訊筆錄，偵
    卷第42頁參照），後則改稱係與被告搶牛角時，被電視玻璃
    擦傷（本院94年6 月9 日審判筆錄第11頁參照），前後所指
    不一，且「擦傷」之傷勢亦不致為玻璃噴起所致，則證人甲○○此節所證已有不實；證人丙○復就甲○○有無與被告互
    毆之情形，證稱：「（問：甲○○受傷的情形經過如何？甲○○受傷的情形，我不知道，我只知道，甲○○與被告一起
    滾在地上）」、「（問：2 人是如何在一起？）2 人沒在地
    上，是站著推來推去，我當時頭腦不清楚」，同次審理期日
    前後所證即有不一，堪認丙○就此節亦避重就輕而有迴護其
    子甲○○之嫌。反觀被告所指甲○○持以攻擊之利刃1 把（
    簡圖附本院卷，93年6 月10日準備程序筆錄參照），雖未扣
    案，惟被告所述具體明確，又有其傷勢情形可以佐證（丁○○台北市立陽明醫院甲種診斷書，偵卷第37頁參照，詳細病
    歷附本院卷；台北市立陽明醫院93年6 月23日北市陽醫歷字
    第09360478300 號函分別參照），且與現場照片所示之血跡
    情形大致相符，被告所供有關甲○○與其互毆，且持刀攻擊
    被告等情顯然可採，從而，甲○○當日應係在被告丁○○身
    後進門，之後旋與被告丁○○互毆，2 人且均分別受傷等情
    ，可以認定。
  ２至丁○○是否一入丙○家門，即徒手毆打丙○胸部，又基於
    毀損故意持牛角砸毀電視機乙節，本院審酌被告丁○○尚欠
    丙○800,000 元未償，債權人原係丙○，並非甲○○；而甲○○先前原與被告共同飲酒，雖有提及此筆債務糾紛，但2
    人之間實無衝突，均徵當日被告丁○○至丙○住家，進而發
    生爭執，原非針對甲○○而來。惟甲○○雖稍後於丁○○返
    家，卻即與被告丁○○發生互毆，甚至持刀而出之激烈肢體
    衝突，俱如前述，倘被告丁○○確未毆打丙○，復持牛角砸
    毀電視，甲○○豈有甫一進門，情緒旋即轉換，突起攻擊丁○○之理？況且，如甲○○有意毆擊被告丁○○，大可在他
    處為之，何有選擇自己家中，放任其他財物可能因衝突加劇
    再生毀損結果？因認證人丙○結證稱被告丁○○進門即出手
    打伊胸部、持牛角砸毀電視機等情，與常情相符，可以採取
    。至證人甲○○雖於本院審理時證稱伊回家時，並未看到被
    告丁○○毆打丙○，且電視機已經毀損乙節，除與先前所指
    不符外，亦與常情不相符合，復有避重就輕，迴避自己毆傷
    丁○○犯行動機之嫌，因認不可採信。
(三)被告復又辯稱電視機係伊與甲○○爭奪牛角，因甲○○鬆手
    ，牛角始撞及電視機而生毀損結果，伊並無毀損故意云云。
    證人甲○○固結證稱伊確有與被告丁○○爭奪牛角，但係因
    害怕丁○○在持牛角砸毀其他物品，電視機並非伊與被告丁○○爭奪牛角時不慎砸毀；況此節既據丙○證述歷歷，又係
    具結後在偽證重典之心理壓力下而為證述，當無為陷使被告
    構成毀損輕罪，而甘冒偽證重典誣指被告之理。另依現場照
    片雖未能完整呈現牛角之全貌，但照片之牛角上亦未見血跡
    ，倘如被告丁○○所述，伊係在右手掌為刀所傷之後，復又
    徒手與甲○○搶奪牛角，何以牛角上未見大量血跡？益徵證
    人丙○、甲○○所證當可採信，被告此節所辯，即無可採。
(四)被告復辯稱伊傷害之犯行係出於正當防衛。惟按，正當防衛
    係對於現在不法之侵害防衛自己或他人之權利者而言，如雙
    方口角互毆彼此成傷，不能證明何方先行侵害，自不得主張
    正當防衛。易言之，彼此互毆，又必以一方初無傷人之行為
    ，因排除對方不法之侵害而加以還擊，始得以正當防衛論。
    故侵害已過去後之報復行為，與無從分別何方為不法侵害之
    互毆行為，均不得主張防衛權，最高法院分別著有17年上字
    第686 號判例、83年台上字第4299號判決闡明其旨。經查，
    被告丁○○徒手毆傷丙○胸部成傷之犯行，縱或丙○仗憑債
    權人之地位，出言相激，惟丙○既已年邁，又係被告先行出
    手，被告自無主張正當防衛之餘地。至被告傷害甲○○之犯
    行，雖據本院認定甲○○確與被告互毆，且被告所指甲○○
    持利器致其右手掌受有裂傷約2 公分長、1 公分深之傷害等
    情，確有其事，俱如前述（此部分丁○○告訴被甲○○涉犯
    刑法第271 條第2 項、第1 項之殺人未遂罪嫌，丙○、甲○○、乙○○涉犯刑法第28條、第277 條第1 項之共同傷害罪
    嫌，均據台灣士林地方法院檢察署檢察官以92年度偵字第
    10517 號處分不起訴確定），惟被告亦就當時情形供承甲○○持刀而出，並致被告右手掌受有傷害之時間，已在被告與
    甲○○互毆，被告以徒手毆擊甲○○臉部致甲○○受有左眼
    下眼皮皮內側約0.3 ×0.1 公分、0. 5×0.2 公分、0.3 ×
    0.3 公分各3 處傷害之後（本院93年5 月26日準備程序筆錄
    參照），揆諸前引最高法院判決意旨，既係被告丁○○先為
    不法侵害行為，被告丁○○所為即與正當防衛之要件有間，
    被告此節所辯，尚有誤會。
(五)再查，證人乙○○係嗣後返家，且於接近家門口處，遇到被
    告，復為被告打1 巴掌（未據告訴，且未成傷），均據證人
    乙○○於本院審理時證述詳確（本院94年6 月9 日審判筆錄
    第15頁至第16頁參照），則證人乙○○就被告傷害、毀損之
    犯罪事實並未見聞，其證言與本件待證事實已乏關連性，依
    其所證亦無從為有利被告之認定；再者，被告固於本院言詞
    辯論終結之審理期日聲請傳訊綽號「阿匹婆」之證人黃烏梅
    ，惟被告屢經受命法官、審判長分別於準備程序、審理期日
    曉諭調查證據（本院93年6 月10日、93年7 月27日準備程序
    筆錄參照、94年4 月28日審判筆錄參照），被告先是無法陳
    報，嗣又稱不必傳訊，最後雖提出證人之姓名，惟仍無法陳
    報其址或者年籍資料，顯屬無從調查之證據，附此敘明。
四、核被告丁○○所為，係犯刑法第277 條第1 項之傷害罪、刑
    法第354 條之毀損罪。被告徒手毆擊丙○胸部數次之犯行，
    係於同時同地或密切接近之時地實施，侵害同一之法益，各
    行為之獨立性極為薄弱，依一般社會健全觀念，在時間差距
    上，難以強行分開，在刑法評價上，以視為數個舉動之接續
    施行，合為包括之一行為予以評價，較為合理，應論接續犯
    ，而為包括之一罪。又其基於概括之犯意，於同一地點，密
    接之時間，分別傷害丙○、甲○○之身體法益，依一般社會
    健全觀念，其犯行在時間差距上，可以分開，在刑法評價上
    ，各具獨立性，皆可獨立成罪，構成同一之罪名，顯係基於
    概括犯意而為之，應以連續犯論處，並加重其刑。又被告所
    犯傷害罪與毀損罪之間，犯意各別、罪名互異，應分論併罰
    。爰審酌被告之生活狀況、智識程度，因金錢借貸之債權人
    丙○仗憑債權人之優勢地位，發生口角爭執，酒後一時氣憤
    而出手毆傷丙○，復與甲○○互毆成傷之犯罪動機暨犯罪所
    受之刺激，被告丁○○所受傷勢相較於甲○○、丙○而言，
    反而較重，被告又已受教訓，且被告之犯行所生危害尚非至
    鉅，嗣又因誤解自己所為得以成立正當防衛而執詞辯解，實
    非有意逃避債務及刑責等一切情狀，分別量處如主文所示之
    刑並諭知易科罰金之折算標準，並定其應執行之刑，以使罪
    刑相當。
據上論斷，應依刑事訴訟法第299 條第1 項前段，刑法第56條、
第277 條第1 項、第354 條，第41條第1 項，第51條第6 款、罰
金罰鍰提高標準條例第1 條前段、第2 條，判決如主文。
本案經檢察官王巧玲到庭執行職務。
中　　華　　民　　國　　94　　年　　7　　月　　4　　日
                  刑事第六庭審判長法  官  李育仁
                                  法  官  黃潔如
                                  法  官  許辰舟
以上正本證明與原本無異。
如不服本判決，應於判決送達後10日內，向本院提出上訴狀。
                                  書記官  洪忠改
中　　華　　民　　國　　94　　年　　7　　月　　4　　日
附錄本案論罪科刑法條全文：
中華民國刑法第277 條第1 項：
 (普通傷害罪)
傷害人之身體或健康者，處3 年以下有期徒刑、拘役或1 千元以
下罰金。
中華民國刑法第354 條：
毀棄、損壞前二條以外之他人之物或致令不堪用，足以生損害於
公眾或他人者，處2 年以下有期徒刑、拘役或500 元以下罰金。
